【裁判字號】    98,易,3386
【裁判日期】    981231
【裁判案由】    詐欺
【裁判全文】
臺灣臺中地方法院刑事判決              98年度易字第3386號
公  訴  人  臺灣臺中地方法院檢察署檢察官
被      告  丁○○
上列被告因詐欺案件，經檢察官提起公訴（臺灣臺中地方法院檢
察署九十八年度偵字第一八四八○號），及移送併辦（臺灣臺中
地方法院檢察署九十八年度偵字第二四七一一號、臺灣臺南地方
法院檢察署九十八年度偵字第一六三六九號），本院判決如下：
    主    文
丁○○幫助意圖為自己不法之所有，以詐術使人將本人之物交付
，處有期徒刑伍月，如易科罰金，以新臺幣壹仟元折算壹日。
    犯罪事實
一、丁○○明知金融帳戶之提款卡、密碼係供自己使用之重要理
    財工具，關係個人財產、信用之表徵，並可預見一般人取得
    他人金融帳戶使用常與財產犯罪密切相關，且取得他人提款
    卡之目的在於掩飾犯罪所得之財物或財產上利益不易遭人追
    查，又對於提供帳戶雖無引發他人萌生犯罪之確信，但仍以
    縱若有人持以犯罪，亦無違反其本意之幫助犯意，於民國九
    十八年六月四日，至臺北富邦商業銀行北臺中分行申辦帳戶
    後（帳號：000000000000號），旋於同日至翌
    日間某時，在不詳地點，將其上開帳戶之提款卡、密碼，提
    供予不詳之成年人，以此方式幫助他人犯罪。未幾，上開帳
    戶提款卡、密碼便由不詳成年人等使用，而渠等基於意圖為
    自己不法所有之犯意聯絡，為下列之行為：
  (一)不詳成年人等先在ＰＣＨＯＭＥ露天拍賣網上刊登販賣液晶
    螢幕之不實訊息。適戊○○於九十八年六月七日，在其臺南
    市住處（地址詳卷）上露天拍賣網購物，發現此不實訊息，
    誤信為真而陷於錯誤，下標訂購該液晶螢幕一臺，並於同日
    晚間六時五十六分許，到臺南市○○路○段一五四號華南銀
    行臺南分行匯款三千四百八十元至丁○○所有之上開帳戶內
    ，旋遭不詳成年人等提領。嗣戊○○匯款後並未收到貨品，
    始知受騙而報警處理，經警依上開帳戶資料，循線查獲。
  (二)不詳成年人等先在ＰＣＨＯＭＥ露天拍賣網上刊登販賣行動
    硬碟之不實訊息。適己○○於九十八年六月七日，在其高雄
    市住處（地址詳卷）上露天拍賣網購物，發現此不實訊息，
    誤信為真而陷於錯誤，下標訂購該行動硬碟一臺，並於同年
    月八日上午十時十二分許，到高雄市○○路○段與忠孝一路
    口之萊爾富便利商店內自動櫃員機，匯款二千七百八十元至
    丁○○所有之上開帳戶內，旋遭不詳成年人等提領。嗣己○○匯款後並未收到貨品，始知受騙而報警處理，經警依上開
    帳戶資料，循線查獲。
  (三)不詳成年人等先在奇摩拍賣網上刊登販賣隨身碟之不實訊息
    。適丙○○於九十八年六月八日，在其新竹市住處（地址詳
    卷）上奇摩拍賣網購物，發現此不實訊息，誤信為真而陷於
    錯誤，下標訂購該隨身碟二個，並於同日上午十時三十分許
    ，以網路ＡＴＭ匯款五千一百元至丁○○所有之上開帳戶內
    ，旋遭不詳成年人等提領。嗣丙○○匯款後並未收到貨品，
    始知受騙而報警處理，經警依上開帳戶資料，循線查獲。
  (四)不詳成年人等先在奇摩拍賣網上刊登販賣安室奈美惠鑽漾巡
    迴演唱會門票之不實訊息。適乙○○於九十八年六月八日下
    午二時八分許，在其臺北縣住處（地址詳卷）上奇摩拍賣網
    購物，發現此不實訊息，誤信為真而陷於錯誤，下標訂購該
    門票一張，並於同日以網路ＡＴＭ匯款九千元至丁○○所有
    之上開帳戶內，旋遭不詳成年人等提領。嗣乙○○匯款後並
    未收到貨品，始知受騙而報警處理，經警依上開帳戶資料，
    循線查獲。
  (五)不詳成年人等先在奇摩拍賣網上刊登販賣外接式硬碟之不實
    訊息。適庚○○於九十八年六月八日下午三時三十九分許，
    在其新竹縣住處（地址詳卷）上奇摩拍賣網購物，發現此不
    實訊息，誤信為真而陷於錯誤，下標訂購該外接式硬碟一個
    ，並於同日下午四時許，到新竹縣新豐鄉○○路上之臺新銀
    行自動櫃員機匯款二千四百五十五元至丁○○所有之上開帳
    戶內，旋遭不詳成年人等提領。嗣庚○○匯款後並未收到貨
    品，始知受騙而報警處理，經警依上開帳戶資料，循線查獲
    。
  (六)不詳成年人等先在奇摩拍賣網上刊登販賣晶華酒店自助餐券
    之不實訊息。適甲○○於九十八年六月八日下午某時，在其
    臺北縣公司上奇摩拍賣網購物，發現此不實訊息，誤信為真
    而陷於錯誤，下標訂購該餐券三張，並於同日下午四時三十
    八分許，到臺北縣新店市○○路○段二○○號一樓之郵局自
    動櫃員機匯款七千元至丁○○所有之上開帳戶內，旋遭不詳
    成年人等提領。嗣甲○○匯款後並未收到貨品，始知受騙而
    報警處理，經警依上開帳戶資料，循線查獲。
二、案經臺中市警察局第五分局報請臺灣臺中地方法院檢察署檢
    察官偵查起訴，及新竹縣政府警察局竹北分局報請臺灣臺中
    地方法院檢察署檢察官、臺南市警察局第二分局報請臺灣臺
    南地方法院檢察署檢察官移送併辦。
    理    由
一、程序方面：
  (一)按被告以外之人於審判外之陳述，雖不符刑事訴訟法第一百
    五十九條之一至之四之規定，而經當事人於審判程序同意作
    為證據，法院審酌該言詞陳述或書面陳述作成時之情況，認
    為適當者，亦得為證據；當事人、代理人或辯護人於法院調
    查證據時，知有同法第一百五十九條第一項不得為證據之情
    形，而未於言詞辯論終結前聲明異議者，視為有前項之同意
    ，刑事訴訟法第一百五十九條之五定有明文。查被告丁○○
    於本院行準備程序時同意將被害人戊○○於警詢之陳述做為
    證據（參見本院卷第一一頁），復於本院審理時同意將被害
    人己○○、丙○○、乙○○、庚○○、甲○○於警詢之陳述
    做為證據（參見本院卷第二二頁背面），且本院審酌該警詢
    筆錄作成時之情況，亦認為適當，則依刑事訴訟法第一百五
    十九條之五第一項之規定，為傳聞法則之例外，有證據能力
    ，本院自得引為判決參考之依據，合先敘明。
  (二)按除顯有不可信之情況外，從事業務之人於業務上或通常業
    務過程所須製作之紀錄文書、證明文書，亦得為證據，刑事
    訴訟法第一百五十九條之四第二款定有明文。查臺北富邦商
    業銀行北台中分行以九十八年六月十六日北富銀北中字第○
    五九號函覆之上開帳戶存摺存戶內容查詢、交易明細表等資
    料，均係從事業務之人於業務上所製作之紀錄文書或證明文
    書，與其責任、信譽攸關，若有錯誤、虛偽，該從事業務之
    人可能因此擔負刑事及行政責任，且該等文書經常處於可能
    受公開檢查之狀態，其正確性及真實之保障極高，故並無顯
    有不可信之情況，依上開規定，自得為證據，併予敘明。
二、訊據被告固不否認上開銀行帳戶為其所申請開立，惟矢口否
    認有何幫助詐欺犯行，辯稱：當初辦好帳戶時，伊將提款卡
    、密碼單放在褲子口袋，伊跟客戶喝酒，之後在何時不見，
    伊真的不知道云云。惟查：
  (一)被害人戊○○、己○○、丙○○、乙○○、庚○○、甲○○
    受不詳成年人等詐騙，以致陷於錯誤，而於前揭時、地，匯
    款至被告所有之上開帳戶等情，業據被害人戊○○、己○○
    、丙○○、乙○○、庚○○、甲○○於警詢中指述綦詳，並
    為被告所不爭執，復有臺北富邦商業銀行北台中分行以九十
    八年六月十六日北富銀北中字第○五九號號函覆之上開帳戶
    存摺存戶內容查詢、交易明細表等資料，及被害人提供之華
    南商業銀行ＡＴＭ交易明細影本、被害人己○○提出之臺北
    富邦銀行ＡＴＭ交易明細影本、被害人丙○○提供之其所有
    中國信託帳戶明細查詢影本、被害人乙○○提出之其所有華
    南銀行存摺封面及內頁影本、被害人庚○○提出之其所有郵
    局存摺內頁影本、被害人甲○○提供之郵政自動櫃員機交易
    明細表影本與奇摩拍賣網頁列印資料各一紙在卷可憑，足見
    被告所有之上開帳戶確為不詳成年人等用來掩飾詐欺犯罪之
    出入帳戶。
  (二)被告於警詢中辯稱：伊存簿及印鑑於當日開戶，工作完回家
    後將全部開戶東西放置家中云云（參見臺中市警察局第五分
    局卷宗第三頁），復於偵查中改稱：開戶後存摺放車上，提
    款卡、密碼單伊放在褲子後面口袋，因為提款卡比較重要所
    以伊隨身攜帶，印鑑章伊也放在褲子左邊口袋裏，開戶完約
    一個星期，伊直接將存摺放到書桌抽屜中云云（參見臺灣臺
    中地方法院檢察署九十八年度偵字第一八四八○號偵查卷宗
    第八、九頁），又於本院審理時改稱：存摺伊放在車上，提
    款卡、寫在紙上的密碼單放在右後口袋，伊都沒有動就不見
    了云云（參見本院卷第二六頁），則被告先於警詢中稱開戶
    完當日立即將全部開戶東西放置家中，又於偵查中改稱開戶
    後一星期才將存摺放在書桌抽屜，復於本院審理時改稱存摺
    、提款卡都沒有更動位置，前後供述已有所不一。另被告於
    偵查中辯稱：富邦銀行打電話給伊，說伊的帳戶交易有點異
    常，伊才知道提款卡遺失云云（參見臺灣臺中地方法院檢察
    署九十八年度偵字第一八四八○號偵查卷宗第八頁），復於
    本院審理時改稱：伊在九十八年六月十二日晚上發現遺失，
    當時伊有用電話掛失，是伊自己先發現遺失的云云（參見本
    院卷第二六頁），是被告對發現遺失之原因及過程，供述亦
    非一致。再者，被告於本院審理時供稱：伊在九十八年六月
    四日開戶後，並沒有在隔天至臺新銀行自動櫃員機提領九百
    元等語（參見本院卷第二七頁背面），顯見上開帳戶之提款
    卡於開戶後當日至翌日間某時即為不詳成年人所持用；而被
    告對遺失過程及發現遺失經過均交待不清，且上開帳戶提款
    卡於開戶當日至翌日某時又立即為不詳成年人所持用，時間
    上之巧合，啟人疑竇，是被告辯稱未將帳戶交予他人使用云
    云，要非無疑。
  (三)被告於偵查中辯稱：九十八年六月伊有在富邦銀行辦理房貸
    ，是以伊太太名義辦的，平常都是拿現金或客票去繳款，伊
    太太說這樣很麻煩，要伊直接在富邦銀行開戶，以後就可以
    轉帳方式來繳款等語（參見臺灣臺中地方法院檢察署九十八
    年度偵字第一八四八○號偵查卷宗第七頁），又於本院審理
    時供稱：伊申辦上開帳戶的目的單純為了存錢，因為伊的房
    子有以伊太太的名義在富邦行辦理房貸，伊擔任保證人，因
    為房貸是每月扣繳，每月從伊太太的富邦帳戶扣款，所以再
    辦一個帳戶用伊帳戶戶頭轉到伊太太的帳戶，伊太太認為這
    樣比較方便，伊帳戶內需轉帳繳貸款錢是伊做生意所收客票
    或現金存進去云云（參見本院卷第二五頁及其背面）。然衡
    諸常情，被告大可將以後收到之客票或現金直接存入其妻帳
    戶內繳交房貸，何須多此一舉將客票或現金先存入上開帳戶
    ，再轉至其妻帳戶內繳納房貸，如此有何便利性可言？況被
    告又於本院審理時自承：富邦銀行離伊太太上班地點很近等
    語（參見本院卷第二八頁），則被告將收到之客票或現金交
    由其妻直接存入其妻帳戶內來繳納房貸，豈不更加方便？對
    此，被告又辯稱：伊太太說錢不要混在一起云云（參見本院
    卷第二八頁），惟被告所稱辦理貸款之房子為被告所有，只
    是以其妻名義申辦貸款而已，則以被告所得繳納房屋貸款，
    怎會有混淆不清之問題，且銀行係按月扣款，每筆房貸扣款
    金額會在存摺內登載清楚，亦無與其他用途花費混淆情事，
    是被告辯稱申辦上開帳戶是為轉帳房貸金額云云，要無可採
    。
  (四)被告於本院審理時辯稱：伊遺失提款卡、密碼單，伊的密碼
    是580616，是伊的出生年月日云云（參見本院卷二六頁背面
    、第二七頁），又改稱：伊密碼是寫在提款卡上，沒有寫在
    紙上云云（參見本院卷第二七頁），則被告對提款卡密碼究
    竟寫在紙上或提款卡上，所述又前後不一；且上開帳戶提款
    卡密碼既是以被告出生年月日編成，有何必要另行將密碼登
    載在紙上或提款卡上？對此，被告先於偵查中辯稱：「（檢
    察官問：密碼既然背得起，為何要寫在提款卡上？）因為我
    怕自己忘記。」、「（檢察官問：580616就是你的生日，怎
    麼會忘記？）就是會忘記。」（參見臺灣臺中地方法院檢察
    署九十八年度偵字第一八四八○號偵查卷宗第八頁），則被
    告於偵查中並未能提出足以釋疑之說法；被告復於本院審理
    時改稱：「（審判長問：為何你要將密碼寫在密碼單上？）
    因為有時我會拿給我太太。」、「（審判長問：你太太不知
    道你的生日？）農曆知道，國曆不知道。」（參見本院卷第
    二七頁），則被告於本院審理時改稱係為交給其妻使用而將
    密碼寫在密碼單上，又與偵查所述不一致，且被告之妻若有
    使用提款卡之必要，由被告直接告知密碼即可，有何必要事
    先寫在紙上或提款卡上，是被告前揭置辯顯不足採，其應係
    將上開帳戶之提款卡、密碼交予他人使用，方有將密碼寫在
    紙上或提款卡上之必要。
  (五)從事犯罪之人並不會以遺失、遭竊或詐騙得來之帳戶來做為
    犯罪所得之出入帳戶，因一旦原帳戶所有人至金融機構辦理
    掛失止付，從事犯罪之人將無法提領犯罪所得金額，豈非白
    忙一場，且從事犯罪之人若未得原帳戶所有人同意而加以使
    用，則犯罪所得金額亦有可能被原帳戶所有人提領一空，益
    見被告辯稱上開帳戶之提款卡、密碼遺失云云，要難採信，
    被告應係將前揭帳戶提款卡、密碼提供予不詳成年人等供犯
    罪使用，方合情理。
  (六)按刑法上之故意，可分為直接故意與不確定故意（間接故意
    ），所謂「不確定故意」，係指行為人對於構成犯罪之事實
    ，預見其發生而其發生並不違背其本意者，刑法第十三條第
    二項定有明文；且衡諸常情，一般國人向金融機構開設帳戶
    ，並無任何法令限制，若係正當用途，大可光明正大，自行
    申請供己使用，何必要他人提供？又帳戶之用途係用來存提
    款項，而存摺、提款卡、密碼等均係個人重要之物件，並具
    有一定金融交易目的及識別意義，一旦有人收集他人帳戶及
    上開物品供做不明使用，依一般認知，必是隱身幕後之使用
    人欲利用人頭帳戶掩飾犯行免於遭人追查，自極易於令人有
    與不法犯罪之目的相關之合理懷疑。被告為二十歲以上具一
    般社會智識經驗之成年人，且被告於本院審理時自承：伊知
    道將帳戶交給第三人是犯罪的行為等語（參見本院卷第二八
    頁背面），自知不詳成年人等利用上開帳戶作犯罪之用，是
    其對於他人利用上開帳戶之提款卡、密碼作為犯詐欺罪之出
    入帳戶等情，能預見其發生且其發生不違背其本意，其有幫
    助該不詳人等利用上開帳戶之提款卡、密碼犯詐欺罪之不確
    定故意，允無疑義。
  (七)綜上，本案事證明確，被告犯行洵堪認定，應依法論科。
三、被告基於幫助詐欺之不確定故意，提供上開帳戶之提款卡、
    密碼予不詳成年人等，作為詐欺所用之出入帳戶，幫助不詳
    成年人等取得詐欺被害人款項之行為，核其所為，係犯刑法
    第三十條第一項、第三百三十九條第一項詐欺取財罪之幫助
    犯。前揭不詳成年人等就詐欺取財犯行，有犯意聯絡及行為
    分擔，為共同正犯，惟幫助犯係從犯，從屬正犯而成立，刑
    法上既無「共同幫助」之情，當亦無「幫助共同」之可言（
    司法院廳刑一字第一一○四號函亦同此見解），是本案被
    告幫助他人犯共同詐欺取財罪，為從犯，爰依刑法第三十條
    第二項規定減輕其刑。另被告以一幫助行為，同時侵害多數
    被害人之財產法益，並觸犯數幫助詐欺取財罪名，為同種想
    像競合犯，應依刑法第五十五條規定，從一罪處斷；公訴人
    雖未就犯罪事實欄一(二)至(六)部分為起訴，惟此部分與已起訴
    部分，有想像競合之裁判上一罪之關係，為起訴效力所及，
    本院自得一併審理，附此敘明。爰審酌被告所為擾亂金融交
    易秩序及阻礙國家偵查追緝之行使，暨其智識、犯罪目的、
    手段，犯後否認犯行等一切情狀，量處如主文所示之刑，並
    諭知易科罰金之折算標準，以示懲儆。
據上論斷，應依刑事訴訟法第二百九十九條第一項前段，刑法第
三十條第一項、第二項、第三百三十九條第一項、第四十一條第
一項前段，刑法施行法第一條之一第一項、第二項前段，判決如
主文。
中    華    民    國    98    年    12    月    31    日
                  刑事第十四庭  審判長法  官  陳得利
                                      法  官  許月馨
                                      法  官  黃裕仁
以上正本證明與原本無異。
如不服本判決應於收受判決後十日內向本院提出上訴書狀，並應
敘述具體理由；其未敘述上訴理由者，應於上訴期間屆滿後二十
日內向本院補提理由書（均須按他造當事人之人數附繕本，切勿
逕送上級法院）。
                                      書記官  何惠文
中    華    民    國    98    年    12    月    31    日
附錄論罪科刑法條
刑法第三百三十九條第一項
意圖為自己或第三人不法之所有，以詐術使人將本人或第三人之
物交付者，處五年以下有期徒刑、拘役或科或併科一千元以下罰
金。

司法院資訊處製作；財團法人民間司法改革基金會備份。
